【裁判字號】    88,易,2409
【裁判日期】    890127
【裁判案由】    竊佔
【裁判全文】
臺灣高雄地方法院刑事判決                        八十八年度易字第二四九號
    公  訴  人  臺灣高雄地方法院檢察署檢察官
    被      告  乙○○
    選任辯護人  孫志鴻
右列被告因竊佔案件，經檢察官提起公訴（八十七年度偵字第二五一一四號），本院
判決如左：
    主      文
乙○○無罪。
    理      由
一、公訴意旨略以：被告乙○○意圖為自己不法之利益，於民國八十四年間，未經其
    他所有權人甲○○、己○○○、子○○、丙○○、癸○○○、庚○○、丁○○、
    辛○○○、戊○○及壬○○等人之同意，即在坐落於高雄市○○區○○段三○一
    號土地之建物地下層樓梯口，即高雄市○○區○○街十一號公寓之通往地下室之
    樓梯口，擅自裝置鋁門（須鑰匙才能進入）阻止其他住戶進入，並以鐵網及鐵架
    將該地下層約三分之二之範圍圍住，作為置放物品之用，另又在其餘約三分之一
    面積堆放其雜物。因認被告涉有刑法第三百二十條第二項之竊佔罪嫌。
二、公訴人認被告涉有上開罪嫌，無非以被告坦認確有佔有系爭地下室使用之事實、
    告訴人之指訴、現場被告佔有地下室使用之照片及各該告訴人住戶之建物登記謄
    本中載明關於系爭地下室仍擁有潛在之應有部分為其論據。惟按犯罪事實應依證
    據認定之，無證據不得推定其犯罪事實，刑事訴訟法第一百五十四條定有明文。
    又認定不利於被告之事實，須依積極證據，苟積極證據不足為不利於被告事實之
    認定時，即應為有利於被告之認定，更不必有何有利之證據，最高法院三十年上
    字第八一六號著有判例可資參照。又刑法第三百二十條第二項之竊佔罪之成立，
    除被告有佔用不動產之客觀事實外，自須被告對於係佔用他人之不動產有認識為
    前提，倘被告雖有佔有使用之行為，但不知其所為係竊佔之事實，係欠缺犯罪之
    故意，自難令其負竊佔之罪責。
三、訊據被告乙○○堅決否認有何竊佔犯行，辯稱：伊設鋁門時並沒有加鎖，而且伊
    買受該屋時，建商即告知伊享有全部地下室之所有權。且依戶籍謄本之記載，獨
    伊對地下室部分享有萬分之六千多之應有部分權利，較諸其他住戶僅有萬分之一
    百三十六至二百零九之所有權比例顯然多得多，足見伊擁有地下室之全部所有權
    等語。經查：
（一）按各共有人按其應有部分，對於共有物之全部雖有使用收益之權。惟共有人對
      共有物之特定部分使用收益，仍須徵得他共有人全體之同意，非謂共有人得對
      共有物之全部或任何一部有自由使用收益之權利。如共有人不顧他共有人之利
      益，而就共有物之全部或一部任意使用收益，即屬侵害他共有人之權利。（最
      高法院六十二年度台上字第一八○三號判例參照）又共有人於與其他共有人訂
      立共有物分割或分管之特約後，縱將其應有部分讓與第三人，其分割或分管契
      約，對於受讓人仍繼續存在。（最高法院四十八年度台上字第一○六五號判例
      參照）惟上開判例就維持法律秩序之安定性而言，固有其必要，惟應有部分之
      受讓人若不知悉有分管契約，亦無可得而知之情形，受讓人仍受讓與人所訂分
      管契約之拘束，有使善意第三人受不測損害之虞，與憲法保障人民財產權之意
      旨有違，該判例在此範圍內，嗣後應不再援用。（大法官會議釋字第三百四十
      九號解釋參照）。查本件系爭地下室係坐落於鹽埕區○○段○三○一─○○○
      ○地號，為建號鹽埕區○○段○○三五九─○○○至○○三七八─○○○號等
      二十戶建物共有基地之地下室，該二十戶建物併該共有地下室為一集合式住宅
      ，地下室屬該二十戶建物之公有公共設施，而為前開各建物登記名義人之公同
      共有物，此參以建物登記謄本中載明關於地下層之登記係各建號所屬建物所有
      人各有其權利範圍內容即知，並有建物登記謄本十七紙附卷足據。參諸前開判
      例意旨，本件系爭地下室在未有明確約定分割使用範圍前，各共有人對於共有
      物原皆應有全部或一部自由使用收益之權利，但在未取得全體共有人之同意前
      ，不得對該地下室之特定部分任意為使用收益。且即使建商與特定建物之買受
      人私下有特約約定關於地下室之使用範圍，因未得全體共有人之同意，參照前
      開判例及解釋意旨，亦應不得拘束其餘共有人。
（二）本件被告自七十六年間，搬遷至建號為鹽埕區○○段○○三六一─○○○建號
      ，門牌號碼為高雄市○○區○○街一二四號建物時，即在系爭地下室堆放機器
      等廢棄雜物，在七十八年間搭蓋水泥牆一面，嗣又於八十五年間裝設鋁門一扇
      ，使他住戶無法使用，業據被告於審理中坦認：地下室的東西是約十一年半即
      堆放在裡面、水泥牆約十年前即搭設，門係四年前裝設，原附有門鎖，但在住
      戶抗議時被破壞了等語無訛，復經本院依職權勘驗現場後所拍攝之相片九張在
      卷足稽。被告所占用系爭地下室之面積為一六七‧三九平方公尺，並有高雄市
      鹽埕地政事務所土地複丈成果圖一紙附卷可按，是被告客觀上有佔用全部系爭
      地下室，並排除他人使用之事實，應可認定。
（三）惟被告係與建商達成得使用全部地下室之買賣契約，故認為對系爭地下室享有
      全部使用權，屢經被告於偵查及審理中均堅稱：自買受該建物時僅有伊住處有
      單獨之樓梯通往地下室，且地下室有單獨之電表，伊因買受該建物而享有對地
      下室有較大之權利範圍等語不移，此核與證人林建芳於審理中證述：伊係與建
      商洪平森一起以「大鹽埕旭海園第二期」為推案名稱，合夥興建上開集合式住
      宅，建造完成時即有地下室，而當時地下室原計畫單獨為特定用途，並非為提
      供住戶使用。後因伊太太反對，即由洪平森賣與被告，當時並由洪平森與伊告
      知被告享有地下室之全部使用權。且登記當時因認地下室係伊與合夥人所有，
      故賣與各住戶時即認定各該住戶對於地下室所有權沒有持分比率，登記時亦未
      通知各住戶等語綦詳一致。復參以卷附建物登記謄本，鹽埕區○○段○○三七
      九─○○○建號，門牌號碼為莒光街十一號等公共設施之地下層部分關於被告
      所有○○三六一─○○○建號之權利範圍為一○○○○分之六四二四，確較其
      餘建號所有權人關於地下室之權利範圍僅為一○○○○分之一三六至二○九不
      等之比例，享有顯然較大之所有權利範圍。再各該住戶買賣當時亦未與建商洽
      談地下室之使用，對於被告在登記地下層之權利範圍享有較大比例之權利，也
      不知情，亦據告訴人於審理中陳稱屬實，是足認本件地下室所有權之規劃，自
      始即由建商認定為單獨使用，除向被告告知享有地下室之使用權外，均未告知
      其他住戶。從而住戶間關於地下室之使用，並未有一致之認識，被告亦僅本於
      建商之告知而擅為使用，對於依上揭判例及解釋意旨，因未得全體共有人之同
      意為特定部分之使用仍無法合法使用一節，則應不知情。是被告所辯並無竊佔
      犯意等語尚屬有據，洵屬可採。
（四）至被告關於地下室之使用，雖與住戶間長期發生爭執。惟被告因對地下室之使
      用並未有正確之認識，始終堅信有全部之使用權，已如前述。即使佔有期間警
      方曾有介入，亦僅係基於該地下室具防空避難室性質，為公共安全之目的，而
      要求被告將磚石拆除以疏通地下室通道，與被告之地下室擁有使用權與否之爭
      執無涉，此有警方簡便行文表一紙附卷足按，是尚難認被告在佔有期間因與住
      戶發生爭執即產生竊佔犯行之認識。
    綜據上述，依前揭判例意旨，尚難認被告有為公訴人起訴所指之犯行，是本案自
    不能僅憑被告佔有地下室之結果，即推定被告有竊佔犯行，此外，本院復查無其
    他積極證據足認被告有被訴竊佔之犯行，是本案因純屬民事糾紛，應循民事訴訟
    程序解決，爰為無罪之諭知。
據上論斷，應依刑事訴訟法第三百零一條第一項判決如主文。
中      華      民      國    八十九    年      一      月    二十七    日
                                     臺灣高雄地方法院刑事第三庭
                                           法    官    古 振 暉
右正本證明與原本無異。
如不服本判決，應於判決送達後十日內，向本院提出上訴狀。
                                           書 記 官    吳 建 德
中    華    民    國      八十九      年      一      月    二十七      日


司法院資訊處製作；財團法人民間司法改革基金會備份。
